臺灣臺南地方法院刑事判決　　　　　　　　93年度自字第87號
自　訴　人　丁○○
　　　　　　乙○○○
共同代理人　陳忠勝律師
被　　　告　甲○○
　　　　　　　　　　　樓之1
被　　　告　戊○○
上列被告等因誹謗案件，經自訴人提起自訴，本院判決如下：
    主  文
本件自訴誹謗部分不受理。
甲○○、戊○○被訴加重誹謗部分，無罪。
    理  由
一、自訴意旨略以：緣被告甲○○、戊○○均係自訴人丁○○之
    妹，渠等自民國九十二年間起即因案涉訟於法院，因而心生
    不滿。(一)竟基於誹謗之概括犯意，撰寫內容不實足以毀損自
    訴人等名譽之「陳情書」，指述「（丁○○、乙○○○）讓
    父親（丙○○）在溫哥華住不到一年即將父親送回台灣」、
    「丁○○夫婦具掠奪性格，勢必會再回來偷賣老人僅剩的建
    地和房子。果然丁○○之妻乙○○○於九十年又回國偷賣土
    地未成」、「因父親中風多年行動不便，丁○○、乙○○○
    兩人便專程回國想再爭取父母親最後的財產（土地）」、「
    丁○○、乙○○○已找好買主卻無法賣地，因此憎恨在心，
    逼迫父母親要解除信託，令父母不堪其擾，兩老及印傭皆逃
    離新營至高雄沈榮坤家」、「丁○○、乙○○○在國外十一
    年未盡奉養父母之責，如今又回國中傷沈榮坤，企圖妨害沈
    榮坤事業，以達其爭取財產之目的」等，均屬子虛烏有、內
    容不實且與事實有極大偏離之事項，並將該「陳情書」於九
    十二年一月二十一日函寄至馬祖防衛司令部及國防部，惡意
    詆毀自訴人等，自訴人等之名譽亦因此而受到嚴重毀損及扼
    傷，被告等顯已具有誹謗自訴人等之行為甚明。(二)又被告甲○○、戊○○承前誹謗之犯意，於九十三年六月二十二日端
    午節時，將該所謂「陳情書」製成傳單，以文字散播方式，
    逕至台南縣新營市○○路一六三巷五號自訴人等住處附近，
    公然發送上開內容不實且足以詆毀自訴人等名譽之「陳情書
    」，意圖公然散布於眾而誹謗自訴人。因認被告甲○○、戊○○共同連續涉犯刑法第三百十條之誹謗罪嫌。
二、按告訴乃論之罪，其告訴應自得為告訴之人知悉犯人之時起
    ，於六個月內為之。告訴或請求乃論之罪，已不得為告訴或
    請求者，不得再行自訴。又不得提起自訴而提起者，應諭知
    不受理之判決。刑事訴訟法第二百三十七條、第三百二十二
    條、第三百三十四條分別定有明文。
三、本件自訴人等自訴被告甲○○、戊○○之前開事實(一)部分【
    即誹謗部分】。經查，本院依聲請調閱台灣高雄地方法院九
    十二年度自字第二六六號誹謗案件（丁○○、乙○○○自訴
    被告沈鳳英、張林雲、張海娟）卷宗，該案被告張海娟曾於
    九十二年九月二十九日準備程序時，庭呈前開「陳情書」及
    相關證據附卷（見台灣高雄地方法院九十二年度自字第二六
    六號卷(一)第六二頁、第一七四至一七七頁），並經核該案所
    附之「陳情書」與本案系爭之「陳情書」相同。而該案之自
    訴代理人唐小菁律師，於該「陳情書」附卷後，於九十三年
    三月九日檢閱該案卷宗及證物，有九十三年三月九日台灣高
    雄地方法院律師電話聲請閱內聯單一紙在卷可按（見台灣高
    雄地方法院九十二年度自字第二六六號卷(一)第三○五頁），
    且於九十三年三月十一日自訴人等亦出庭參與該案之準備程
    序，並就卷內相關證物表示意見，此經本院調閱相關卷證查
    明無訛（見台灣高雄地方法院九十二年度自字第二六六號卷
    (一)第三一三至三二○頁）。又參以自訴人於九十四年八月三
    日刑事自訴補充理由暨聲請調查證據狀中陳稱：『（壹、自
    訴補充理由）三、另查，在台灣高雄地方法院九十二年度自
    字第二六六號誹謗案件中，第三人沈張海娟、張沈鳳英亦曾
    提出上開陳情書給承辦之法官（就此部分，請鈞院向台灣高
    雄地方法院函詢即知）。益徵被告確實已將上開陳情書到處
    散播……」等情。據此，足認自訴人等至遲於九十三年三月
    十一日該案行準備程序時，已知有該「陳情書」，即已知悉
    被告甲○○、戊○○之前開事實(一)之行為甚明。惟自訴人等
    係於九十三年十一月二十三日始具狀提起本件自訴，有自訴
    狀上本院收發室所蓋之本院收文章在卷足憑。是自九十三年
    三月十一日起算告訴期間六個月，計至九十三年九月十日其
    告訴期間即已屆滿，而自訴人等遲至九十三年十一月二十三
    日始提起本件自訴，顯已逾前開告訴期間。又本件事實(一)係
    自訴被告甲○○、戊○○涉犯刑法第三百十條第一項之罪，
    依同法第三百十四條規定，該罪須告訴乃論。依照上開說明
    ，本件自訴人等就告訴或請求乃論之罪，因逾告訴期間，已
    不得為告訴或請求，而再行提起本件自訴，其自訴違背前述
    刑事訴訟法第三百二十二條之規定，自屬不合法。揆諸前開
    說明，就本件自訴事實(一)部分，爰為不受理之判決。
四、訊據被告甲○○、戊○○堅詞否認將前開「陳情書」製成傳
    單，於九十三年六月二十二日端午節時，以文字散播方式，
    在台南縣新營市○○路一六三巷五號自訴人等住處附近散布
    、發送【即事實(二)加重誹謗部分】，均辯稱：伊等於九十三
    年端午節時，係在台南縣永康市及花蓮市自己家中，忙著端
    午節的事情，根本不可能在此期間前去新營發送或張貼該陳
    情書，且該陳情書不僅伊等才有，之前沈榮坤的太太張海娟
    在台灣高雄地方法院開庭時曾提出該陳情書，自訴人亦可經
    由閱卷方式取得該陳情書等語。經查：
  (一)按犯罪事實應依證據認定之，無證據不得認定其犯罪事實；
    不能證明被告犯罪者，應諭知無罪之判決；刑事訴訟法第一
    百五十四條第二項、第三百零一條第一項前段分別定有明文
    。又所謂認定犯罪事實之證據，係指足以認定被告確有犯罪
    行為之積極證據而言，如未發現相當證據，或證據不足以證
    明，自不能以推測或擬制之方法，以為裁判基礎。且刑事訴
    訟上證明之資料，無論其為直接證據或間接證據，均須達於
    通常一般人均不致於有所懷疑，而得確信其為真實之程度，
    始得據為有罪之認定，若其關於被告是否犯罪之證明未能達
    此程度，而有合理性懷疑之存在，致使法院無從形成有罪之
    確信，根據「罪證有疑，利於被告」之證據法則，即不得遽
    為不利被告之認定，其以情況證據（即間接證據）斷罪時，
    尤須基於該證據在直接關係上所可證明之他項情況事實，本
    乎推理作用足以確證被告有罪，方為合法，不得徒憑主觀上
    之推想，將一般經驗上有利被告之其他合理情況逕予排除（
    最高法院七十六年台上字第四九八六號、三十二年度上字六
    七號判例意旨參照）。本件自訴意旨認被告甲○○、戊○○
    涉犯刑法第三百十條第二項之加重誹謗罪嫌，無非以前開「
    陳情書」及證人己○○之證詞等，為其論述依據。
  (二)證人己○○於本院審理時詰證稱：於九十三年端午節時，伊
    與乙○○○等一同前去新營沈家的隔壁送粽子，是要送給沈
    家鄰居叫「玉里」的人，當時伊見沈家的信箱及附近地上散
    落滿地的陳情書，伊等就拿起來看，伊所見的陳情書就是提
    示卷附之陳情書，看了以後很傷心，也覺得很惡劣，後來伊
    等就將地上的陳情書收一收，由乙○○○拿回家，又當時只
    見陳情書散落滿地，『並沒有看到是誰在發送該陳情書』，
    又除沈家信箱及附近地上散落滿地的陳情書外，沈家附近的
    鄰居信箱是否有該陳情書，當時並沒有去看等語。基此，縱
    認證人己○○之證詞屬實，亦僅能證明『有人』在台南縣新
    營市○○路一六三巷五號自訴人等住處附近，散布前開「陳
    情書」，尚難據此即認定係被告甲○○及戊○○將該「陳情
    書」製成傳單而予以發送、散布。
  (三)復如前所述，另案被告張海娟曾在台灣高雄地方法院九十二
    年度自字第二六六號誹謗案件之九十二年九月二十九日準備
    程序時，庭呈前開「陳情書」，且自訴人等亦曾於該案閱卷
    ，而有該「陳情書」，是並非僅被告甲○○及戊○○始持有
    前開「陳情書」。準此，亦難僅以『有人』在台南縣新營市
    ○○路一六三巷五號自訴人等住處附近，散布前開「陳情書
    」，並被告等與自訴人等確有多案涉訟於法院，遽以推認被
    告甲○○及戊○○共同基於誹謗之犯意，發送、散布該「陳
    情書」，即本件尚存有係被告甲○○、戊○○以外之人所為
    之『合理性懷疑』存在。
  (四)又本件除證人己○○前開發現「陳情書」之證詞外，並無其
    他證據足以證明於九十三年六月二十二日端午節時，在台南
    縣新營市○○路一六三巷五號自訴人等住處附近，確有散布
    該「陳情書」之事實，即是否確有人在上揭時、地發送、散
    布該「陳情書」乙節，尚非無疑。何況，倘如自訴人所言，
    散布前開「陳情書」係為惡意詆毀自訴人等之名譽，則該人
    欲發送之對象理應係自訴人等住處附近之鄰居或他人，而非
    自訴人等本人，焉有將大量的「陳情書」置放在自訴人等住
    處之信箱，並因而散落在大門附近滿地之理？準此，尚難僅
    據自訴人等片面且與常情不符之指訴，遽為被告等不利之認
    定。
  (五)綜上所述，縱認前開「陳情書」之內容，足以毀損自訴人丁○○及乙○○○之名譽，惟本件是否確有人於前揭時、地散
    布前開「陳情書」，並非無疑，且縱認有人散布該「陳情書
    」，亦無任何證據證明係被告甲○○及戊○○將前開「陳情
    書」製成傳單，並加以發送、散布。此外，復查無其他積極
    證據足以證明被告有何自訴人所指之加重誹謗犯行，揆諸首
    揭法條及判例意旨，不能證明被告犯罪，依法應諭知無罪之
    判決。
據上論斷，應依刑事訴訟法第三百二十二條、第三百三十四條、
第三百四十三條、第三百零一條第一項，判決如主文。
中　　華　　民　　國　  　94　　年　　12　月　　15 　日
　　　      刑事第一庭  審判長法　官　沈揚仁
                              法  官  張婷妮
                              法  官  洪榮家
以上正本證明與原本無異
如不服本判決，應於送達後10日內，向本院提出上訴狀
                              書記官  許悉愛
中　　華　　民　　國　  　94　　年　　12　月　　15 　日
